ACORDAO-COMPLETO-2341232

ACÓRDÃO 3199/2019 ATA 11/2019 - PRIMEIRA CÂMARA

VISTOS, relatados e discutidos estes autos de tomada de contas especial instaurada pela Superintendência Estadual de Sergipe da Fundação Nacional de Saúde, em razão de inconformidades construtivas de parte das obras/serviços previstas nos planos de trabalhos dos convênios 478/2001 e 3.221/2001 celebrados com o município de Arauá/SE, que tinham por objeto “Execução de Melhorias Sanitárias Domiciliares” em localidades municipais.
ACORDAM os ministros do Tribunal de Contas da União, reunidos em sessão da 1ª Câmara, ante as razões expostas pelo relator, em:
9.1. acolher as alegações de defesa e considerar elidida a imputação de dano ao erário inicialmente feita ao Sr. José Ranulfo dos Santos;
9.2. julgar regulares com ressalvas, tendo por base os arts. 1º, I, 16, II, 18 e 23, II, da Lei 8.443/1992, c/c os arts. 208 e 214, II, do RI/TCU, as contas do Sr. José Ranulfo dos Santos, dando-lhe quitação em relação ao presente processo;
9.3. dar ciência desta deliberação à Funasa e ao responsável;
9.4. encerrar o processo e arquivar os autos.

Tomada de contas especial instaurada em razão de irregularidades na condução de convênios, tendo por objeto a execução de melhorias sanitárias domiciliares.

Primeira Câmara

Município de Arauá/SE.

3. Interessados/Responsável:
3.1. Interessados: Fundação Nacional de Saúde (Funasa); Município de Arauá/SE.
3.2. Responsável: José Ranulfo dos Santos (XXX.512.685-XX).

13.1. Ministros presentes: Walton Alencar Rodrigues (Presidente) e Benjamin Zymler.
13.2. Ministro-Substituto convocado: Augusto Sherman Cavalcanti.
13.3. Ministro-Substituto presente: Weder de Oliveira (Relator).

WEDER DE OLIVEIRA

Trata-se de processo de tomada de contas especial (TCE) instaurada pelo Fundação Nacional de Saúde no Estado de Sergipe (Funasa/SE) , na qual foi responsabilizado o Sr. José Ranulfo dos Santos, na qualidade de prefeito (gestões 2001-2004, 2005-2008 e atual ) , em razão da reprovação das prestações de contas, por inconformidades na execução dos planos de trabalhos, dos convênios 478/2001 (Siafi 439653) e 3.221/2001 (Siafi 450392) , cujos objetos tinham por finalidade a “Execução de Melhorias Sanitárias Domiciliares”.
Especificamente os objetos das avenças constituíam-se da construção de módulos sanitários domiciliares modelo III, compostos com privada de vaso sanitário, banheiro, sumidouro e reservatório elevado nas residências localizadas em áreas com presença de veiculação hídrica.
Consoante informado pela então Secretaria de Controle Externo em Sergipe (Secex–SE) , foram definidas para cada convênio as seguintes localidades beneficiadas, vigência e valores financeiros:
“Convênio 478/2001: execução de 129 módulos no Povoado Casa Caiada, rua de Estância e Matadouro, rua da Redenção e rua do Cajueiro (peça 2, p.8) ; com vigência entre 31/12/2001 e 30/9/2002, prorrogada de ofício para 27/3/2003; no valor Total de R$ 144,504,05, sendo R$ 10.988,05 referentes à contrapartida municipal e R$ 133.516,00 do concedente (peça 2, p. 24-38 e 44) ;  
Convênio 3.221/2001: execução de 116 módulos nos Povoados Camboatá e Tabuleiro, nas ruas Coronel João Trindade e Penha e na Travessa da Penha, no centro, com vigência estipulada para o período de 31/12/2001 a 31/5/2002 prorrogada de ofício para 3/12/2002 (peça 1, p. 8-22 e 24) ; no valor de R$ 137.661,69, sendo R$ 7.796,35 de contrapartida pactuada, R$ 3.025,13 de contrapartida extra e R$ 126.840,21 do concedente (peça 1, p. 70) .”
Prosseguindo o relatório reproduzo, com ajustes, a instrução da Secex–SE (peça 26) :
“ (..) 
HISTÓRICO
Convênio 478/2001 (Siafi 439653) 
2.	Primeiramente, cabe ressaltar que o valor registrado como total no Siafi foi R$ 145.698,04 (peça 3, p. 204) , consistente nos recursos já mencionados somados a R$ 1.193,99, registrados como aditivo, e provenientes de uma simulação de aplicação dos recursos em caderneta de poupança (peça 3, p. 236) aplicação esta que, conforme relatado abaixo, não ocorreu. Assim, os recursos previstos para implementação do objeto foram compostos por: R$ 133.516,00 repassados pela 2002OB007507, de 27/6/2002 (peça 3, p. 184) ; e R$ 10.988,05 de contrapartida (sendo R$ 3.016,29 de subtotal p/ cat. econômica corrente e R$ 7.971,76 de subtotal p/ cat. econômica capital – construção) . Desta forma, os recursos destinados à construção propriamente dita totalizaram R$ 141.487,76 (peça 2, p. 12) .
3.	O Relatório de Vistoria e Avaliação de Estágio de Obras (peça 2, p. 92-96) , de 4/3/2004, registra que o percentual executado foi de 71,41%, que equivale a R$ 101.040,83. Em relação à funcionalidade das obras executadas, informa que o percentual das metas que tem funcionalidade (que está beneficiando a população) em relação às programadas no Plano de Trabalho é de 65%, correspondente a R$ 91.967,04. 
3.1.	Diz o relatório que na avaliação só foram consideradas 92 unidades sanitárias que constam no plano de trabalho, apesar de haverem sido executadas 130 unidades, conforme relação de beneficiários (não presente nos autos) . Que em nenhum sanitário foi assentada a caixa d'água apoiada na cruzeta de alvenaria, conforme está no projeto. E não foi colocado nenhum assento sanitário. O acabamento das obras de uma maneira geral está bom, apesar de não atender ao projeto executivo.
4.	O Parecer Financeiro 53/2004 (peça 2, p. 80) , de 16/11/2004, verificou que as Notas Fiscais números 001228, 3029, 3026, 000714, 3040, 0740, 0741, 0742 e 003817, todas referentes à comprovação das despesas relacionadas à contrapartida, não haviam sido identificadas com o número do convênio, deixando de atender o que preceitua o art. 30 da IN/STN 1/1997. Constatou, também, que o recurso destinado ao convênio não foi aplicado no mercado financeiro em desobediência ao art. 20, incisos I e II, da IN/STN 1/1997.
5.	O Parecer Técnico de Prestação Parcial de Contas (peça 2, p. 98-100) , de 4/4/2005, informa que a obra executada difere do plano de trabalho aprovado e não existe documento nem de solicitação nem de concessão por parte da Funasa para alteração do plano de trabalho. De acordo com despacho emitido pelo auxiliar de saneamento José Soares Sobrinho, as fundações foram executadas totalmente fora do especificado. 
5.1.	Constatou, ainda, alguns serviços não executados ou executados fora das especificações tais como: telhado executado com peças de madeira, tanto na dimensão quanto na qualidade; construtor exigiu do beneficiário a escavação da fossa apesar de a ter medido e recebido; as casinhas não foram chapiscadas (informações colhidas com os beneficiários) ; quanto à qualidade aparente e funcionalidade das obras foram consideradas satisfatórias.
5.2.	Diante das constatações, sugeriu a não aceitação das fundações, do chapisco, do volume total de escavação das fossas e de todo o madeiramento do telhado, numa impugnação total de R$ 16.171,44 em valor histórico.
6.	O Despacho Final da Funasa (peça 2, p. 102-118) , de 3/8/2006, verifica no conteúdo dos autos vários vícios formais, ‘porém inaceitáveis’ (peça 2, p. 104-106) . Registra que o Eng. Robério Ferreira Maia, Consultor da Unesco/Funasa, apresentou parecer técnico em 20/5/2005, teceu suas considerações nas constatações que fez da visita às obras no período de 9 a 11/3/2005, determinou em seu parecer o percentual executado e aceito de 88,57%, apresenta as constatações verificadas e sugere a reprovação de serviços e a devolução de R$ 16.171,44 ao erário. Declara ainda a necessidade e a importância de ser carreado aos autos, para sua regularização, documentos faltosos ao processo, sem citar quais.
6.1.	 Diz o despacho que o procedimento administrativo de encaminhamento do processo ao Eng. Robério Ferreira Maia para apreciação das justificativas emanadas do convenente em deferência ao Parecer Financeiro 53, de 16/11/2004, foi equivocado, devendo ter sido à Caixa, autora do Relatório de Vistoria e Avaliação. Que hoje existem dois Pareceres Técnicos de engenharia no processo: um da Caixa (Laudo de Vistoria) e outro do Consultor/Unesco, Eng. Robério Ferreira Maia (Parecer Técnico) . Diferem em seus resultados, por conta de que o Ofício 79 GP/AC, de 7/12/2004, e seus anexos, não se encontram nos autos processuais. 
6.2.	Que a solicitação contida no Despacho de 18/1/2005, que encaminhou a defesa do convenente (justificativas) não foi plenamente satisfeita pelo Eng. Robério Ferreira Maia. Em seu parecer diz que ‘atendeu à solicitação do SENSP no sentido de emitir um parecer estimativo do que é passível de aceitação ou rejeição do objeto’, muito embora o despacho n. 26/SENSP, de 14/2/2005, encaminhado para ele, tenha sido para atendimento do seu conteúdo.
6.3.	Conclui dizendo que o processo deverá prosseguir o curso regular, ‘considerando validado o Laudo de Vistoria e Avaliação do Estágio de Obras, exarado pela Caixa Econômica Federal - CEF, já que o parecer do Eng. Robério Ferreira Maia se tornou infundado’ (peça 2, p. 118) .
7.	O Relatório de Visita Técnica da Funasa n. 3 (peça 2 p. 155-159) , de 24/7/2014, registrou que a execução física do objeto se encontra aprovada pela Caixa Econômica Federal – CEF em 65% do conveniado, conforme o já citado (item 3, acima) Relatório de Vistoria e Avaliação de Estágio de Obras, de 4/3/2004.
7.1.	Salientou que este entendimento também foi mantido pela Comissão Técnica em seu Despacho Final (item 6, acima) e, por fim, considerando o Relatório da Caixa e da Comissão, e por se tratar de convênio passivo com vigência expirada, ratificou os referidos Relatórios sugerindo a devolução, dos 35% impugnados que corresponde ao valor de R$ 49.520,71 historicamente.
8.	O Parecer Financeiro 33/2014 (peça 3, p. 224-226) , de 29/8/2014, confirma os pareceres e relatórios anteriores e aponta a existência de uma contrapartida extra de R$ 600,60 aplicado em obras. Registra, ainda, a falta de aplicação financeira dos recursos da avença e, utilizando uma simulação de aplicação em poupança (peça 3, p. 236) , sugerindo que o valor total a ser considerado no ressarcimento deve ser acrescido de R$ 1.193,99 resultantes desta simulação.
8.1.	Tal parecer conclui afirmando que o Relatório de Vistoria e Avaliação de Estágio de Obras da Caixa Econômica Federal aprovou 65% da execução física do objeto e impugnou 35% do valor pactuado para obras, correspondendo este a R$ 49.520,71. Assim, sugeriu a aprovação de R$ 95.583,94, sendo, proporcionalmente, R$ 86.785,40 de recursos repassados pela Funasa e R$ 5.181,65 de contrapartida pactuada utilizada em obras, R$ 632,78 de contrapartida extra para obras e R$ 2.984,11 gastos na execução das ações do PESMS e não aprovação de R$ 50.714,70, sendo R$ 49.520,71, proporcionalmente, R$ 46.730,60 da concedente, R$ 2.790,11 de contrapartida gasta na execução de obras e R$ 1.193,99 referente à não aplicação dos recursos no mercado financeiro.
9.	Já na análise técnica anterior (peça 5, item 20.1) foi ressaltado, resumidamente, que: em nenhum sanitário foi assentada a caixa d'água apoiada na cruzeta de alvenaria, conforme está no projeto; não foi colocado nenhum assento sanitário; as fundações também não foram executadas conforme especificadas; nos telhados foram utilizadas peças de madeira que também não respeitaram as dimensões e qualidade especificadas; faltou a execução de chapisco nas paredes; e, finalmente, foi exigido dos beneficiários a escavação das fossas apesar de haverem as mesmas sido medidas e pagas ao contratado. Desta forma, por estarem em desacordo com Plano de Trabalho, não foram aceitas as fundações, o chapisco, o volume total de escavação das fossas e todo o madeiramento do telhado.
Convênio 3.221/2001 (Siafi 450392) 
10.	Os recursos previstos para a implementação do objeto foram orçados no valor total de R$ 134.636,56, com a seguinte composição: R$ 7.796,35 de contrapartida aprovada e R$ 126.840,21 à conta da Concedente, liberados mediante 2002OB008401, de 5/7/2002 (peça 3, p. 192) . A contrapartida executada para obras foi de R$ 9.125,44. Resumo: para a construção foram R$ 126.840,21 + R$ 9.125,44 = R$ 135.965,65 (peça 2, p. 242) .
11.	O Relatório de Vistoria e Avaliação de Estágio de Obras (peça 1, p. 58-62) , de 23/3/2004, registra que o percentual executado foi de 85,50%, equivalentes a R$ 116.247,26. Em relação à funcionalidade das obras executadas, informa que o percentual das metas que tem funcionalidade (que está beneficiando a população) em relação às programadas no Plano de Trabalho é de 75%, correspondente a R$ 101.974,23 (peça 1, p. 62) .
11.1.	Nesta avaliação ‘só foram consideradas 99 unidades sanitárias, que constam no plano do trabalho, apesar de que foram executadas 115 unidades, conforme relação de beneficiários’. Informa, ainda que ‘em nenhum sanitário foi assentada a caixa d'água apoiada na cruzeta de alvenaria, conforme está no projeto’ e que ‘não foi colocado nenhum assento sanitário’. Apesar destas ressalvas considerou que ‘O acabamento das obras de uma maneira geral está bom, apesar de não atender ao projeto executivo’ (peça 1, p. 60) .
12.	O Parecer Financeiro 19/2014 que analisou a Prestação final de Contas do Convênio (peça 3 p. 238-240) , de 21/7/2014, registra que foi recebido na conta 6.606-0, agência 1.466-4 do Banco do Brasil, o valor de R$ 126.840,21, no dia 5/7/2002, repassados pela concedente através da Ordem Bancária 2002OB008401, que somado a R$ 10.821,48 de contrapartida (R$ 7.796,35 para obra, R$ 8,84 de contrapartida extra para a obra e R$ 3.016,29 para PESMS) , dá uma Receita de R$ 137.661,69, não havendo rendimentos de aplicação no mercado financeiro.
13.	O Relatório de Visita Técnica 3/2014, de 15 de abril de 2014 (peça 3, p. 30-34) , concordando com o Parecer Técnico da lavra do Eng. Robério Ferreira Maia, consultor da UNESCO (peça 1, p. 86-88) , aprovou o percentual executado de 88,51% e impugnou o valor de R$ 15.006,31, referentes a serviços não executados e/ou executados fora das especificações.
13.1.	Este Parecer concluiu pela aprovação de R$ 120.071,46, sendo R$ 112.266,27 à conta do repasse e R$ 7.805,19 de contrapartida, e a ‘NÃO APROVAÇÃO de R$ 16.390,44’. No valor não aprovado foram considerados 11,49% do total repassado, correspondentes a R$ 14.573,94, adicionado ao rendimento simulado de aplicação financeira em poupança se tal aplicação houvesse ocorrido, no valor de R$ 1.816,50 (peça 3, p. 254) .
14.	O resumo apresentado em instrução anterior (peça 5, itens 20.2 e 20.3) , indica as seguintes falhas: a) ‘em nenhum sanitário foi assentada a caixa d'água apoiada na cruzeta de alvenaria, conforme está no projeto. E não foi colocado nenhum assento sanitário. As obras não atenderam ao projeto executivo’ e b) bem como a falta de aplicação financeira dos recursos.
Relatório de TCE
15.	O primeiro relatório de TCE elaborado pela Coordenação Regional da Funasa em Sergipe (peça 3, p. 152-162) , além de analisar os relatórios e pareceres acima descritos, ressalta que: 
Por se tratar de da apuração de danos em 02 (dois) convênios sob a responsabilidade do mesmo agente e um deles ser de valor inferior ao limite permitido pelo Tribunal de Contas da União para cobrança em TCE, foi procedida a juntada de ambos os convênios e composto apenas um processo de TCE, cujos motivos são iguais, a impugnação parcial de execução das melhorias sanitárias domiciliares.
15.1.	A responsabilidade pelas avenças foi atribuída ao Sr. Ranulfo dos Santos, Prefeito da Arauá–SE no período de 2001 a 2008, por não ter tomado ‘as medidas adequadas para que [os] recursos fossem corretamente utilizados’ (peça 3, p. 156) e resultou em um dano ao erário assim discriminado (note-se que existe um erro material no relatório informando a falta de aplicação financeira como ‘valor devolvido’) :
	 Origem do Débito (valores em R$) 
	Débito
	N/poupança
	Total
	Data Inicial

	EP-478/01, Impug. Parcial dos Recursos.
	46.730,60
	1.193,99
	47.924,59
	27/6/2002

	CV-3221/01, Impug. Parcial dos Recursos.
	14.573,94
	1.816,50
	16.390,44
	5/7/2002

15.2.	Foram dadas diversas oportunidades de manifestação ao responsável (peça 3, p. 158) porém as defesas apresentadas foram recusadas por não apresentarem fundação ou justificativa convincente. As últimas destas defesas (peça 2, p. 181-209 e peça 3, p. 76-108) foram consideradas meramente protelatórias e, com a negativa de aceitação, foi sugerida a imediata instauração da TCE (peça 3, p. 160) .
15.3.	Existe indicação de ‘Inadimplência Suspensa’ motivada por ação judicial contra ex-convenente para os dois convênios, embora não estejam presentes nos autos os documentos comprobatórios (peça 3, p. 180 e 188) .
15.4.	Após certificada pelo Auditor Chefe da Funasa a TCE foi encaminhada à Controladoria Geral da União, em 17/4/2015, por meio do Ofício 296 COTCE/AUDIT/FUNASA/em (peça3. p. 174-176) .
16.	Na análise promovida pela CGU (peça 3, p. 196-200) foi constatado que no Relatório acima citado existiriam algumas inconsistências que deveriam ser esclarecidas (informações entre colchetes adicionadas) : 
– Na folha 257 [peça 3, p. 152] consta a informação de que os valores originais dos débitos são de R$ 47.924,59 (Convênio 478/2001) e R$ 16.390,44 (Convênio 3.221/2001) ;
– Já na folha 278 [peça 3, p. 158] os valores originais são definidos como R$ 46.730,60 (Convênio 478/2001) e R$ 14.573,94 (Convênio 3.221/2001) ;
– Nos Relatórios de Visita Técnica (fls. 77-79 e 215-217) [peça 2, p. 155-159 e peça 3, p. 30-34], mencionados no item 8 do Relatório de TCE (fl. 277) [peça 3, p. 156] e transcritos no item 3 supra, os valores dos débitos originais são quantificados em R$ 49.520,71 (Convênio 478/2001) e R$ 15.006,31 (Convênio 3.221/2001) ;
– Embora no item V do Relatório de TCE (fls. 277-278) [peça 3, p. 156 e 158] conste a informação de que os valores de R$ 1.193,99 e de R$ 1.816,50 foram recolhidos, nos demonstrativos de débito às fls.109-110 e 256-257 [peça 2, p. 219-221 e peça 3, p. 112-114] esses mesmos valores foram lançados como débitos, e não como créditos. Além disso, não foram localizados nos autos os comprovantes desses recolhimentos.
16.1.	Face às inconsistências acima, considerou a CGU que ‘não ficaram demonstrados de maneira clara e inequívoca os valores dos débitos correspondentes ao prejuízo ao Erário’ não tendo completamente atendidos os arts. 5º e 10 da IN-TCU 71 de 28/11/2012’ (peça 3, p. 198) .
17.	Em resposta à CGU, foi emitido pela Funasa o Relatório Complementar de TCE (peça 3, p. 260-262) , esclarecendo as discrepâncias dos valores e corrigindo a informação errônea sobre os ‘recolhimentos’ acima citados. Assim, ficaram confirmados os débitos anteriormente apontados (item 15.1, anterior) .
18.	Após tais esclarecimentos a Secretaria Federal de Controle Interno, com fundamento no seu Relatório de Auditoria 2.019/2015 (peça 3, p.282-285) , certificou a irregularidade das contas (peça 3, p. 286) . O Parecer do Dirigente do Órgão de Controle Interno concluiu pela irregularidade das contas (peça 3, p. 287) e a autoridade ministerial competente tomou conhecimento dos fatos, na forma regulamentar, determinando o encaminhamento das presentes contas ao Tribunal (peça 3, p. 288) .
19.	Na primeira análise promovida por esta Secex (peça 5, item 10.3) foi observado que no Relatório de TCE (peça 3 p. 156) consta a informação de que: 
 (...) o técnico Elias dos Santos, por meio dos seus pareceres  (fls. 76/78 e 215/217) , decidiu ratificar o Relatório de Vistoria da Caixa e o despacho final da comissão  (fls. 45/47 e 50/58) , para a EP n. 478/01, já para o CV n. 3221/01, ratificou o parecer técnico do consultou Eng. Robério Ferreira Maia e o despacho da comissão  (fls. 173/17 e 189/192) , no primeiro, impugnando 35% do convênio e no segundo 11,14% dos recursos do convênio.
19.1.	Os relatórios nos quais se basearam as conclusões da Funasa indicam percentuais de ‘funcionalidade’ de 75% para o Convênio 3221/2001 (Siafi 450392) e de 65% para o Convênio 478/2001 (Siafi 439653) sem esclarecer a origem de tais valores (peça 1, p. 62 e peça 2, p. 96) .
20.	Desta forma, consoante delegação de competência outorgada pelo Excelentíssimo Ministro Weder de Oliveira, inserta na Portaria-MINS-WDO 7, de 1º de julho de 2014, c/c a subdelegação de competência concedida mediante Portaria SECEX-SE 10, de 15/6/2015, foram propostas e realizadas diligências com os seguintes teores:
20.1.	À Caixa Econômica Federal mediante Ofício 0562/2016-TCU/SECEX-SE, de 29/6/2016 (peça 8) :
a)	Esclareça a que se referem os percentuais das metas que têm funcionalidade de 65% e 75%, relativas, respectivamente, aos convênios celebrados entre a Funasa e o Município de Arauá–SE de nº 478/2001 (Siafi 439653) e 3.221/2001 (Siafi 450392) , aos quais se referem os Relatórios de Vistoria e Avaliação do Estágio de Obras relativos às ordens de serviços 7121.7121.036045/2004-01.01.01 e 7121.7121.050294/2004-01.01.01, de forma a caracterizar adequadamente os consequentes percentuais de 35% e 25% de prejuízos ao erário, visando à devida quantificação do dano a que se refere o art. 38 da IN STN 1/1997 e o art. 2º da IN TCU 71/2012;
b)	Encaminhe a esta Secretaria planilha analítica dos serviços consignados, de acordo com os percentuais indicados, destacando os que foram e os que não foram executados.
20.2.	À Fundação Nacional de Saúde mediante Ofício 0563/2016-TCU/SECEX-SE, de 29/6/2016 (peça 7) :
Encaminhe a esta Secretaria cópia do parecer do técnico Elias dos Santos, referido no relatório de tomada de contas especial em tela, por meio do qual referido servidor decidiu ratificar o Relatório de Vistoria da Caixa para o Convênio 478/2001 (Siafi 439653) e o parecer técnico do consultor Eng. Robério Ferreira Maia, referente ao Convênio 3.221/2001 (Siafi 450392) .
21.	A Caixa Econômica Federal respondeu ao questionamento informando que, por terem sido os convênios assinados entre a Funasa e o Município de Arauá – SE, os documentos solicitados não estão mais disponíveis uma vez que, como solicitações externas, possuem prazo de arquivamento de dez anos, prazo este esgotado visto as ordens de serviço terem sido finalizadas em 4/2/2004 (peça 13) .
22.	Já a Funasa encaminhou (peça 9) :
1.	Cópia do Relatório 3 - Relatório de Visita Técnica - Convênio n. 478/2001 - Parecer do técnico Elias dos Santos (fls. 695 - 697) ;
2. Cópia do Relatório de Vistoria e Avaliação do Estágio de Obras da Caixa Econômica Federal - Convênio n. 478/2001 (fls. 442 - 444) ;
3. Cópia do Parecer Técnico Conclusivo de Prestação de Contas do consultor Eng. Robério Ferreira Maia - Convênio n. 478/2001 (fls. 632 - 633) ;
4. Cópia do Relatório 3 - Relatório de Visita Técnica - Convênio n. 3221/2001 - Parecer do técnico Elias dos Santos (fls. 497 - 499) ;
5. Cópia do Parecer Técnico Conclusivo de Prestação de Contas do consultor Eng. Robério Ferreira Maia - Convênio n. 3221/2001 (fls. 449 - 450) ;
6. Cópia do Despacho Final elaborado pela Comissão Técnica - Convênio n. 3221/2001 (fls. 453 - 456) .  
23.	Cabe esclarecer que tais documentos já se encontravam nos autos tendo sido examinados no Histórico da instrução anterior acima reproduzido (peça 14) .
24.	Na mesma peça foi notado que o Relatório Complementar de TCE, datado de 4/9/2015 (peça 3, p. 260-262) , que corrigiu o erro material do relatório anterior, datado de 30/3/2015 (peça 3, p. 158) , descreveu corretamente as falhas no desenvolvimento dos projetos e atribuiu a responsabilidade ao Sr. José Ranulfo dos Santos (CPF XXX.512.685-XX) , Prefeito à época dos fatos (item 17, anterior) .
25.	A Controladoria Geral da União confirmou tais conclusões em seu Relatório de Auditoria 2.019/2015 (peça 3, p. 282-285) , e atribuiu ao responsável os débitos (em valores originais) de R$ 47.924,59 relativo ao Convênio 478/2001 (Siafi 439653) e R$ 16.390,44 relativo ao Convênio 3.221/2001 (Siafi 450392) .
Apuração do Débito
26.	Em síntese, considerando-se para cada convênio apenas o relatório de visita técnica mais recente, por ser em tese o mais atualizado, e tendo em conta somente a participação dos recursos federais no ajuste, obteve-se a seguinte apuração:
a) Convênio 478/2001 (Siafi 439653) : segundo o relatório de peça 2, p. 92-96, foram executados 71,41%, mas apenas 65% têm funcionalidade, o que, em relação ao valor de R$ 133.516,00 transferido pela Funasa (ver item 2 acima) , representa um valor aprovado de R$ 86.785,40 e consequente débito de R$ 46.730,60, a ser imputado ao ex-gestor desde a data da emissão da ordem bancária, em 27/6/2002;
b) Convênio 3.221/2001 (Siafi 450392) : em consonância com relatório de peça 3, p. 30-34, foram executados 88,51%, havendo de um déficit de 11,49% que, relativamente aos recursos alocados pela Funasa (R$ 126.840,21 – ver item 10 acima) , representam um débito de R$ 14.573,94, a ser imputado ao então gestor desde 5/7/2002 – data da transferência efetuada pela Funasa.
26.1.	Contrariamente às conclusões da Funasa e da CGU, não foram considerados os débitos relativos à falta de aplicação financeira tendo em vista que os valores originais serão corrigidos com juros e correção monetária a partir da data das respectivas OBs e tal correção já é, por si só, maior que qualquer eventual aplicação que houvesse sido efetuada.
27.	Foi, ainda, excluída a responsabilidade solidária da empresa contratada K. S. Engenharia Construção e Serviços Ltda., CNPJ 02.984.236/0001-35 (peça 1, p. 28 e peça 2, p. 92) na medida em que não consta dos autos nenhuma notificação nem referência a ela no que tange à cobrança de complementação dos serviços faltantes nem de devolução dos recursos recebidos a maior, além do fato gerador ter ocorrido em 2002. 
27.1.	O art. 6º da IN-TCU 71/2012 estabelece que, salvo determinação em contrário do Tribunal, fica dispensada a instauração da tomada de contas especial na hipótese de haver transcorrido prazo superior a dez anos entre a data provável de ocorrência do dano e a primeira notificação dos responsáveis pela autoridade administrativa competente.
Citação
28.	Consoante delegação de competência concedida pelo Exmo. Senhor Ministro Weder de Oliveira, mediante Portaria-MINS-WDO 7/2014, de 1/7/2014, foi realizada a citação do Sr. José Ranulfo dos Santos (CPF XXX.512.685-XX) , Prefeito Municipal de Arauá–SE, à época dos fatos (peça 17) , com fundamento nos arts. 10, § 1º, e 12, incisos I e II, da Lei 8.443/1992 c/c o art. 202, incisos I e II, do RI/TCU, para que, no prazo de quinze dias, apresentasse alegações de defesa e/ou recolhesse aos cofres da Fundação Nacional de Saúde as quantias a seguir indicadas, atualizadas monetariamente a partir das respectivas datas até o efetivo recolhimento, abatendo-se na oportunidade as quantias eventualmente ressarcidas, na forma da legislação em vigor, em decorrência da não comprovação da boa e regular aplicação dos recursos federais transferidos, do em virtude de (a) impugnação de 35% das despesas do Convênio 478/2001 (Siafi 439653) e (b) impugnação de 11,49% das despesas do Convênio 3.221/2001 (Siafi 450392) :
	Origem do Débito 
	Débitos
	Data Inicial

	CV- 478/01, Impug. Parcial dos Recursos.
	46.730,60
	27/06/2002

	CV- 3221/01, Impug. Parcial dos Recursos.
	14.573,94
	05/07/2002

29.	Após pedido e concessão de prorrogação de prazo para defesa (peças 19 e 20, respectivamente) , e solicitação de cópia do processo (peça 23) , compareceu o responsável aos autos, nomeando como procuradora a Sra. Steffany Emanuelle Santos Lima (OAB/SE 9066) , e apresentando sua defesa (peças 24 e 25, respectivamente) .
Exame Técnico
30.	Argumentos: em sua defesa (peça 25) , o Sr. José Ranulfo dos Santos afirma, repetitivamente para cada item, que ‘não podemos fazer amostras estatísticas em levantamentos de quantitativos em obras de engenharia’ e concluindo com: 
1. por se tratar de parecer técnico, deveriam os engenheiros, vistoriar todas as unidades entregues, constatando item a item o que se encontrava em desacordo com as especificações técnicas do projeto;
2. a unidade foi entregue a particulares, e como se pode absolver dos demais pareceres, várias unidades foram alteradas, bem como depredadas, devendo o lapso temporal da entrega até a vistoria ser levada em consideração, diante do caso.
30.1.	Alega que não se pode vislumblar presença de irregularidade que possa ‘macular a honestidade administrativa e ter provocado qualquer desvio de recursos públicos’, e que houveram 116 famílias beneficiadas.
30.2.	Por último, solicita o afastamento da condenação e, caso contrário, o parcelamento de eventual dívida (peça 25, p. 4) .
30.3.	Foram, também, anexados quatro ‘Termos de Recebimento’, assinados por beneficiários (peça 25, p. 20-26) 
31.	Análise: amostras estatísticas são regularmente utilizadas em obras de engenharia, ao contrário do afirmado pelo defendente, principalmente em se tratando de obras repetitivas, feitas em série.
31.1.	As obras em questão são diversos banheiros com uma só especificação e, para execução dos quais, qualquer empresa de engenharia adotará uma metodologia semelhante a uma linha de montagem industrial. Desta forma pode-se considerar que as falhas encontradas em todas as unidades vistoriadas serão reproduzidas nas demais. Caso assim não fosse, seria coincidência marcante que apenas houvessem sido visitadas unidades defeituosas e nenhuma aderente às especificações fosse encontrada na amostra.
31.2.	Adicionalmente, o débito atribuído ao responsável não o foi meramente baseado nas falhas referentes as especificações, mas na quantidade de sanitários que, na opinião da FUNASA, teriam características mínimas para utilização regular. Desta forma, os percentuais apresentados indicam a quantidade de instalações compatíveis com o uso proposto.
31.3.	Não houve na citação nenhuma forma de menção a desonestidade ou desvio de recursos. O que se afirma é que ocorreu o dispêndio destes recursos sem o atingimento da finalidade à qual haviam sido direcionados, ou seja, a execução de um número especificado de instalações sanitárias com características também especificadas.
32.	Em sequência às alegações propriamente ditas, anexou o ex-Prefeito, fotos de alguns sanitários prontos (peça 25, p. 5-6) , ao que não cabe contestação visto que parte das instalações foram aceitas pela Funasa; e uma publicação intitulada ‘Informativo Prestando Contas’ (peça 25, p. 7-15) enaltecendo sua própria administração, inclusive com uma foto do ‘centro de Qualificação de Professores’ batizado com o nome do mandatário em questão (peça 25, p. 15) .
Conclusão
33.	Pelo exposto, as alegações de defesa não podem ser acatadas uma vez que: o principal argumento, impossibilidade de amostra estatística no caso, não se sustenta em função das características do empreendimento, e a segunda afirmativa, a possível desonestidade do responsável, não foi sequer aventada. Ademais, inexistem nos autos elementos que demonstrem sua boa-fé ou a ocorrência de outros excludentes de culpabilidade. Deve-se ressaltar a existência de pedido de parcelamento dos débitos eventualmente imputados ao responsável, consignado na peça de defesa (peça 25, p. 4) , que merece acolhimento perante o art. 26 da Lei 8.443/1992 c/c o art. 217 do Regimento Interno.
34.	Desta forma, será proposta a irregularidade das contas, nos termos do art. 202, § 6º, do Regimento Interno/TCU, com o consequente ressarcimento do dano. Não será proposta a multa prevista no art. 57 da Lei 8.443/1992, por estar prescrita a pretensão punitiva, conforme Acórdão 1441/2016-TCU-Plenário (Min. Relator Benjamin Zymler) , resultante do incidente de uniformização de jurisprudência julgado no dia 8/6/2016 e publicado no Diário Oficial da União em 9/6/2016, vez que a última data dos débitos foi 20/11/2002, relativa ao Convênio 3.221/2001 (Siafi 450392) .
Encaminhamento
35.	Face ao exposto, submetemos os autos à consideração superior propondo que:
35.1.	com fundamento nos arts. 1º, inciso I, 16, inciso III, alínea ‘c’ da Lei 8.443/1992 c/c os arts. 19 e 23, inciso III, da mesma Lei, e com arts. 1º, inciso I, 209, inciso III, 210 e 214, inciso III, do Regimento Interno, sejam julgadas irregulares as contas do Sr. José Ranulfo dos Santos (CPF XXX.512.685-XX) , Prefeito Municipal de Arauá–SE à época dos fatos, condenando-o ao pagamento das quantias abaixo discriminadas, deduzidas das parcelas eventualmente já recolhidas, atualizadas monetariamente a partir das datas indicadas até o efetivo recolhimento, na forma da legislação em vigor, com a fixação do prazo de quinze dias, a contar da notificação, para comprovar, perante o Tribunal (art. 214, inciso III, alínea ‘a’, do Regimento Interno) , o recolhimento das dívidas aos cofres da Fundação Nacional de Saúde (Funasa) :
	Débitos (R$) 
	Data Inicial

	46.730,60
	27/06/2002

	14.573,94
	05/07/2002

35.2.	seja autorizado o pagamento das dívidas do responsável em 36 parcelas mensais e consecutivas, nos termos do art. 26 da Lei 8.443/1992 c/c o art. 217 do Regimento Interno, fixando-lhe o prazo de quinze dias, a contar do recebimento da notificação, para comprovar perante o Tribunal o recolhimento da primeira parcela, e de trinta dias, a contar da parcela anterior, para comprovar os recolhimentos das demais parcelas, devendo incidir sobre cada valor mensal, atualizado monetariamente, os juros de mora devidos, na forma prevista na legislação em vigor;
35.3.	seja autorizada, desde logo, nos termos do art. 28, inciso II, da Lei 8.443/1992, a cobrança judicial das dívidas caso não atendida a notificação;
35.4.	seja encaminhada cópia da deliberação que vier a ser proferida, bem como do relatório e do voto que a fundamentarem, ao Procurador-Chefe da Procuradoria da República na Sergipe, nos termos do § 3º do art. 16 da Lei 8.443/1992 c/c o § 7º do art. 209 do Regimento Interno do TCU, para adoção das medidas que entender cabíveis;
35.5.	seja determinado o arquivamento dos presentes autos, após a emissão das comunicações e instauração de eventual cobrança judicial, com fundamento no inciso III do art. 169 do Regimento Interno do Tribunal de Contas da União.”
Por seu turno, o Ministério Público junto ao Tribunal (MP/TCU) , representado pelo Subprocurador-Geral Lucas Rocha Furtado, no parecer à peça 29, registrou relevantes considerações inerentes às fragilidades jurídicas do programa de melhorias sanitárias com reflexos e incertezas na quantificação dos eventuais danos ao erário e na responsabilização dos gestores públicos e empresas executoras, além das dificuldades no acompanhamento e controle, sobretudo em razão das incompatibilidades entre o plano de trabalho e os módulos sanitários executados, ocasionadas por alterações e interferências nas edificações ao longo do tempo, provocadas pelos próprios beneficiários, alheias à vontade do município convenente e das construtoras.
Desse modo, o MP/TCU considerou inadequado e injusto atribuir ao prefeito municipal a responsabilidade pelas inconformidades das obras executadas com os projetos básicos elaborados pela Funasa, por conseguinte, manifestou-se no sentido de descaracterizar o dano nesta TCE e arquivar os autos por ausência de pressupostos de constituição e de desenvolvimento.
Considero pertinente, para o deslinde do presente processo e de outros casos semelhantes, registrar a parte dispositiva do referido parecer (peça 29) :
“ (...) 
- II -
O problema da rotineira repetição das ocorrências constatadas nas obras de construção de módulos sanitários não pode ser explicado apenas pelo desleixo administrativo ou pela propensão individual a ganhos ilícitos de certos gestores. A meu ver, há, nesses casos, outro ingrediente que compõe uma infeliz receita de desperdício de recursos públicos: o programa federal que proporciona recursos para essas ações padece da superficialidade de sua concepção e da falta de instrumentos jurídicos adequados à sua execução e ao seu controle. Isso tem levado gestores locais incumbidos da execução dessas ações a apelarem a improvisações e a adaptações precárias, situação que os expõe aos rigores de um controle igualmente exercido em bases precárias. 
Justamente por isso, tenho defendido que o Tribunal venha a substituir a repetitiva, contraproducente e dispendiosa ação corretiva em cada caso concreto por providência preventiva e economicamente mais racional, dirigida diretamente ao núcleo do qual se origina grande parte dos problemas constatados na implementação do Programa de Melhorias Sanitárias Domiciliares. Além disso, tenho defendido que também cabe ao Tribunal, ao avaliar a conduta dos gestores locais, reconhecer as fragilidades do programa federal com que esses agentes tiveram de lidar.
Programas que preveem a aplicação de recursos públicos em obras de construção privadas revelam-se frágeis porque carecem de legislação adequada. As lacunas legislativas sobre a matéria causam sérios transtornos ao controle, seja interno – quanto à tarefa de acompanhar a obra, por exemplo – ou externo – quanto à tarefa de avaliar a conduta dos gestores, por exemplo. O Direito Administrativo e o Direito Financeiro, como era de se esperar para típicos ramos do Direito Público, contam com poucos instrumentos que podem ser satisfatoriamente adaptados para a finalidade de controlar a execução e a fiscalização de obra destinada a constituir propriedade privada. 
Apenas recentemente vem se difundindo a ideia de que o interesse público pode ser atendido mediante a transferência direta de dinheiros ou bens públicos a particulares. Porém, esse tipo de inciativa não representa nem pode representar, por absoluta impossibilidade material, a regra da ação estatal. Em razão da falta de legislação específica, enfrentam-se, atualmente, grandes dificuldades para se acomodar essa atividade de exceção às normas gerais, administrativas e financeiras, que regulam a gestão pública.
No caso do Programa de Melhorias Sanitárias Domiciliares, a Administração, na falta de previsão legal específica, tem lançado mão da adaptação de instrumentos do Direito Administrativo tradicional, valendo-se do contrato administrativo para a execução de obra privada. Mas – recorrendo a dito popular –, como remendo feito de pano novo aumenta a rotura quando posto em pano velho, a adaptação improvisada do contrato administrativo para a finalidade aqui considerada tem cobrado o seu preço. A quantidade de tomadas de contas especiais repetitivas versando sobre o referido programa federal que ingressam cotidianamente no Tribunal sugere que a Funasa, por integrar à sua rotina aquilo que deveria ser procedimento excepcional, acabou se conformando à situação.
O que tenho notado nos inúmeros processos sobre construção de edificação particular paga com recursos públicos, que formam filas para ingressar no TCU, é que, em geral, os previsíveis e quase insolúveis problemas a serem enfrentados – como a precária possibilidade de controle sobre as condições da obra ou sua quase impossível fiscalização – vêm sendo negligenciados pelos órgãos e entidades concedentes ao abrigo da confortável situação de que cabe exclusivamente aos gestores locais o ônus de provar a regular aplicação dos recursos públicos envolvidos. Quando as dificuldades se confirmam e as dúvidas sobre a correta aplicação dos recursos se acumulam, os órgãos e entidades concedentes têm lavado suas mãos instaurando a tomada de contas especial, de modo a cobrar, dos convenentes, solução até mesmo para problemas que estão relacionados exclusivamente aos mal nascidos programas federais.
Ocorre que a tomada de contas especial não pode ser usada para suprir ou compensar deficiências e carências de programas federais, convertendo-se indevidamente em instrumento ordinário de gestão de políticas públicas. A TCE é procedimento excepcional, destinado a apurar responsabilidades por danos infligidos ao erário, devendo, pois, a Administração concedente, adotar todas as providências que estiverem a seu alcance com vistas a minimizar as chances de ocorrência desses danos.
Tenho notado, em vários processos relativos ao Programa de Melhorias Sanitárias Domiciliares em que tive oportunidade de atuar, que as visitas técnicas realizadas pela Funasa para verificação da execução dos objetos dos convênios celebrados se deram de forma precária e, em alguns casos, após prazo que poderia ser considerado razoável para esse tipo de obra. Nesses processos, deparei-me com relatórios de visitas técnicas que, a meu ver, não continham os elementos necessários a firmar convicção sobre a responsabilidade dos gestores locais pelos danos apontados ou mesmo a comprovar – ao menos não com a segurança que se depreende do disposto no artigo 210, § 1º, incisos I e II, do Regimento Interno do TCU – a existência e a quantificação desses danos. 
Em geral, aponta-se, nesses relatórios de visitas técnicas, que a execução das obras não foi fiel aos projetos originais. Ocorre, porém, que isso não pode ser inequivocamente atribuído ao gestor local. Não se pode descartar a possibilidade de algumas alterações terem sido realizadas pelos proprietários das residências após a entrega das obras. Aliás, a ausência de controle impede discernir se outras inconformidades com o projeto original verificadas nas obras devam ser atribuídas à sua execução ou a alterações posteriores. Diferenças nas características ou nas dimensões dos itens das obras não permitem distinguir com segurança o responsável por elas, haja vista serem suscetíveis de alteração posterior à conclusão das obras. Afinal, os produtos das obras, por pertencerem a particulares, não ficam sob domínio da Administração, sendo muito difícil ou mesmo impossível levantar seu histórico.
Acumulam-se dúvidas, portanto, quanto ao que foi ou não foi feito com os recursos dos convênios. A ausência de controle sobre a edificação desde a execução das obras, a impossibilidade de fiscalização contemporânea à realização dos serviços, a transitoriedade das habitações precárias nas quais a obra é realizada, sempre sujeita a demolições, reformas, reconstruções e abandono, bem como os interesses eventualmente divergentes dos beneficiários, são, entre tantos outros, fatores que dificultam sobremaneira o êxito do programa.
Daí a razão de eu haver apontado a precária adaptação do contrato administrativo para a execução das obras ora em consideração. Esse instrumento não oferece resposta adequada para problemas tais como a peculiar divisão, no polo contratante, entre quem paga e quem acompanha, recebe, guarda e usa a edificação, especialmente quando esta consiste em diversas unidades dispersas. Defeitos construtivos comuns e até esperados, que são corrigidos corriqueiramente mediante o acionamento da garantia devida pelos construtores, aqui, mediante a indeterminação quanto a quem cabe reivindicar o direito, acaba indevidamente dando origem à instauração de um sem número de tomadas de contas especiais.
É possível apontar ainda outras fontes de dúvida sobre a origem das inconformidades das obras com os projetos originais. Os problemas identificados pela Funasa não poderiam deixar de ter em sua origem, certamente, alguma contribuição da interferência dos beneficiários já durante a própria execução das obras. Algumas das ocorrências apontadas nos documentos técnicos emitidos pelos fiscais daquela fundação podem ser explicadas dessa maneira. Afinal, a construção é executada com os proprietários habitando o, digamos assim, “canteiro de obras”.
Poder-se-ia considerar que a construtora contratada pudesse adotar medidas legais para evitar essas interferências, exigindo que o município lhe assegurasse, frente aos proprietários eventualmente contrariados com alguma característica do projeto, condições para executar o contrato segundo os estritos termos avençados. Mas seria razoável exigir da construtora que, trabalhando dentro da propriedade desses moradores – da qual não pode afastá-los ou negar-lhes acesso e permanência –, pusesse em risco a execução do contrato para, desafiando eventuais prejuízos, se colocar inteiramente alheia às demandas dos moradores? Para a construtora, seria possível ignorar o desejo do proprietário da habitação e também da edificação em construção sobre, por exemplo, o posicionamento e a dimensão de fossas sépticas e sumidouros, o local no qual deve passar um duto, a posição da porta da “casinha”, seu sentido de abertura, a posição relativa do módulo em face das edificações já existentes ou das demais instalações, o aproveitamento de uma parede, as dimensões da janela de ventilação etc.?
A interferência dos proprietários eventualmente se dá de maneira ainda mais direta. Já atuei em caso no qual os moradores reconheceram ter havido o desaparecimento do material adquirido e colocado na obra pela construtora contratada. Tive conhecimento, também, de relatório de visita técnica que destacava a dificuldade de a Funasa convencer os beneficiários a valorizarem o módulo sanitário. Nesse cenário, não é possível descartar nem mesmo a possibilidade de que eles tenham aceitado a oferta da construção do módulo, ou mesmo a postulado, já pensando em, mais tarde, desfazer a edificação, total ou parcialmente, de modo a dar ao material correspondente destinação que, segundo seus particulares e exclusivos critérios, fosse mais proveitosa, como vender, trocar ou usar em outro local. Em tais hipóteses, não tão improváveis nos rincões do país, o beneficiário, quando indagado pela fiscalização da Funasa, poderia admitir sua conduta ou, receoso de alguma sanção, poderia negar ter recebido algum dia o benefício do qual já não pode mais dar conta.
A execução de convênio celebrado para os fins ora considerados, por cindir em dois polos a figura do contratante e do beneficiário/proprietário da obra, configura situação sui generis, ante a qual o instituto do contrato administrativo não pode ser empregado senão mediante adaptações precárias. E a escassez de referências torna difícil determinar a conduta esperada do homem de discernimento médio. Comporta maior tolerância aos erros, a meu ver, o trabalho desempenhado pela construtora que, de forma inusitada, tem de se equilibrar entre as exigências do proprietário e beneficiário da obra, de um lado, e as condições fixadas pelo contratante e responsável pelo pagamento, de outro.
Enfim, entendo que todas essas incertezas devem ser levadas em conta quando a fiscalização se vê diante de objeto executado em desconformidade com a previsão contida no convênio e respectivo plano de trabalho. Nesse contexto é que deve ser compreendida a manifestação da fiscalização da Funasa. Dadas as inúmeras possibilidades aqui cogitadas como explicação alheia à conduta do gestor local convenente para os defeitos verificados nas obras, não é possível dizer que a fiscalização realizada pela concedente demonstra de maneira inequívoca sua origem na execução da obra e, portanto, a responsabilidade do gestor municipal.
Em suma, é de se concluir que não poderia mesmo resistir incólume ao confronto com a realidade a precária e frágil concepção do Programa de Melhorias Sanitárias Domiciliares, que abstrai da insuficiência de mecanismos legais adequados e pressupõe a uniformidade de interesses de milhares de pessoas na definição das ações prioritárias para seu bem estar ou, pelo menos, sua disposição de aderir a ações destinadas ao atendimento de interesses coletivos, subestimando a cultura local, as individualidades e a inevitável influência, na condução e real aproveitamento dos trabalhos previstos, de cada um dos beneficiários dessa iniciativa federal.
- III -
Reconheço que, com base nos elementos constantes destes autos, remanesce a dúvida sobre se os recursos federais foram correta e devidamente aplicados. No entanto, pelas várias razões acima aduzidas, entendo que não se faz adequado e justo atribuir ao prefeito municipal a responsabilidade pela falta de conformidade das obras executadas com os projetos básicos elaborados pela Funasa.
Como já disse, as visitas técnicas realizadas pela Funasa para verificação da execução dos objetos dos convênios celebrados no âmbito do Programa de Melhorias Sanitárias Domiciliares têm se dado de forma precária e após prazo que poderia ser considerado razoável para esse tipo de obra. Isso tem levado a relatórios de visitas técnicas desprovidos de elementos necessários a firmar convicção sobre a responsabilidade dos gestores locais pelos danos apontados ou mesmo a comprovar – ao menos não com a segurança que se depreende do disposto no artigo 210, § 1º, incisos I e II, do Regimento Interno do TCU – a existência e a quantificação desses danos. 
Entendo que essa situação se faz presente no caso em exame. Veja-se, senão, que, em evidente conformidade com o que expus no tópico anterior, a própria Funasa, em Relatório de Visita Técnica constante das páginas 30-34 da peça 3, registrou as seguintes constatações: 
1 - Beneficiários que tinham demolido os módulos sanitários por conta própria;
2 - Beneficiários que tinham demolido os domicílios junto com os módulos sanitários, deixando apenas o terreno baldio;
3 - Módulos sanitários degradados pela ação do tempo, sem condições de uso e alguns que foram melhorados pelos beneficiários ainda em uso normal. 
Ante esse quadro, entendo que não se pode afirmar, de maneira inequívoca, que a inexecução parcial dos objetos dos Convênios 478/2001 e 3.221/2001 decorreu de conduta culposa do Sr. Ranulfo dos Santos. Assim, entendo que restam descaracterizados os danos originalmente apontados nesta tomada de contas especial, cabendo, por conseguinte, o arquivamento deste feito, por lhe faltar os pressupostos de constituição e de desenvolvimento.  
- IV -
Diante do exposto, este representante do Ministério Público propõe ao Tribunal que, com base no que estabelece o artigo 212 do seu Regimento Interno, determine o arquivamento deste processo de tomada de contas especial por ausência de pressupostos de constituição e de desenvolvimento.”
É o relatório.

Steffany Emanuelle Santos Lima (OAB/SE 9066), representando o Sr. José Ranulfo dos Santos (peça 24).

Subprocurador-Geral Lucas Rocha Furtado.

TOMADA DE CONTAS ESPECIAL. CONVÊNIOS. FUNASA. CONSTRUÇÃO DE MÓDULOS SANITÁRIOS DOMICILIARES. IMPUGNAÇÕES FINANCEIRAS POR INCONFORMIDADES CONSTRUTIVAS COM O PROJETO BÁSICO. CITAÇÃO. ACOLHIMENTO DAS ALEGAÇÕES DE DEFESA. CONTAS REGULARES COM RESSALVAS. COMUNICAÇÕES.

TOMADA DE CONTAS ESPECIAL (TCE)

Secretaria do TCU no Estado de Sergipe (SEC-SE).

Conforme relatório precedente, trata-se de tomada de contas especial instaurada pela Superintendência Estadual de Sergipe da Fundação Nacional de Saúde (Funasa/SE) , na qual foi responsabilizado o Sr. José Ranulfo dos Santos, prefeito do município de Arauá/SE (gestões 2001-2004, 2005-2008 e atual: 2017-2020) , em razão de irregularidades em parte das obras/serviços previstos nos planos de trabalhos dos convênios 478/2001 (Siafi 439653) e 3.221/2001 (Siafi 450392) , que tinham por objeto “execução de melhorias sanitárias domiciliares” em localidades do referido município.
Concretamente, os objetos das avenças constituíam-se da construção de módulos sanitários domiciliares modelo III, compostos com privada de vaso sanitário, banheiro, sumidouro e reservatório elevado nas residências localizadas em áreas com presença de veiculação hídrica.
Consoante informado pela então Secretaria de Controle Externo em Sergipe (Secex-SE) , foram definidas para cada convênio as seguintes localidades beneficiadas, vigência e valores financeiros:
“Convênio 478/2001: execução de 129 módulos no Povoado Casa Caiada, rua de Estância e Matadouro, rua da Redenção e rua do Cajueiro (peça 2, p.8) ; com vigência entre 31/12/2001 e 30/9/2002, prorrogada de ofício para 27/3/2003; no valor Total de R$ 144,504,05, sendo R$ 10.988,05 referentes à contrapartida municipal e R$ 133.516,00 do concedente (peça 2, p. 24-38 e 44) ;  
Convênio 3.221/2001: execução de 116 módulos nos Povoados Camboatá e Tabuleiro, nas ruas Coronel João Trindade e Penha e na Travessa da Penha, no centro, com vigência estipulada para o período de 31/12/2001 a 31/5/2002 prorrogada de ofício para 3/12/2002 (peça 1, p. 8-22 e 24) ; no valor de R$ 137.661,69, sendo R$ 7.796,35 de contrapartida pactuada, R$ 3.025,13 de contrapartida extra e R$ 126.840,21 do concedente (peça 1, p. 70) .”
Quanto ao convênio 478/2001, o relatório de visita técnica da Funasa, de 24/7/2014, ratificou a avaliação do estágio de obras da Caixa Econômica Federal que constatou 65% de execução, e débito original quantificado em R$ 49.520,71 (peça 2, p. 92-96) , incluídos R$ 1.193,99 pela não aplicação dos recursos no mercado financeiro. 
Foram impugnadas as despesas com as fundações, o chapisco, o volume total de escavação das fossas e todo o madeiramento do telhado. 
A quantificação do débito referente ao convênio 3221/2001 considerou o relatório de visita técnica da Funasa 3/2014 (peça 3, p. 30-34) , que, corroborando as conclusões do parecer do consultor da Unesco de 25/4/2005 (peça 1, p. 86-88) , reprovou despesas equivalente ao percentual de 11,49% do total repassado, correspondente à impugnação de R$ 14.573,94, por serviços não executados e/ou executados fora das especificações do plano de trabalho, além de R$ 1.816,50 devido à não aplicação financeira dos recursos do ajuste. 
Registraram-se as seguintes falhas na execução: “em nenhum sanitário foi assentada a caixa d’água apoiada na cruzeta de alvenaria, conforme está no projeto. E não foi colocado nenhum assento sanitário. As obras não atenderam ao projeto executivo”. 
A Controladoria-Geral da União (CGU) , em análise preliminar do relatório do tomador de contas especial (peça 3, p. 198) , considerou que: “não ficaram demonstrados de maneira clara e inequívoca os valores dos débitos correspondentes ao prejuízo ao Erário, não tendo completamente atendidos os arts. 5º e 10 da IN TCU 71 de 28/11/2012”.
Em resposta, foi emitido o relatório complementar de TCE com as seguintes informações sobre os débitos originais quantificados (peça 3, p. 260-262) :
	Origem do débito
	Valor original (R$) 
	Data de ocorrência

	Impugnação parcial dos recursos – EP 478/01
	47.924,59
	27/06/20012

	Impugnação parcial dos recursos – CV 3221/01
	16.390,44
	20/11/2002

Neste Tribunal, a análise inicial da unidade instrutiva considerou que deveriam ser excluídos do cálculo do débito os valores imputados por não aplicação financeira dos recursos dos convênios, pois os montantes originais das dívidas são corrigidos com juros e correção monetária. Sugeriu-se também excluir a responsabilidade solidária da empresa executora das obras/serviços, porquanto “não consta dos autos nenhuma notificação nem referência a ela no que tange à cobrança de complementação dos serviços faltantes nem de devolução de recursos recebidos a maior, além do fato gerador ter ocorrido em 2002” (peça 14) .
Assim, o prefeito foi citado, em 3/4/2019, pela impugnação de 35% das despesas do convênio 478/2001, o equivalente a valores históricos de R$ 46.730,60, e glosa de 11,49% das despesas do convênio 3.221/2001, quantificada em R$ 14.573,94.
A Secex-SE destacou, em sua instrução, os seguintes argumentos apresentados nas alegações de defesa do responsável (peça 26, p. 7) :
“1. por se tratar de parecer técnico, deveriam os engenheiros, vistoriar todas as unidades entregues, constatando item a item o que se encontrava em desacordo com as especificações técnicas do projeto;
2. a unidade foi entregue a particulares, e como se pode observar dos demais pareceres, várias unidades foram alteradas, bem como depredadas, devendo o lapso temporal da entrega até a vistoria ser levada em consideração, diante do caso.”
Examinadas as alegações de defesa apresentadas, a Secex-SE propõe rejeitá-las por entender, essencialmente, que “o débito atribuído ao responsável não foi meramente baseado nas falhas referentes às especificações, mas na quantidade de sanitários que, na opinião da FUNASA, teriam características mínimas para utilização regular. Dessa forma, os percentuais apresentados indicam a quantidade de instalações compatíveis com o uso proposto”.
Nesse contexto, propõe julgar irregulares as contas do responsável, condenar-lhe ao pagamento dos débitos imputados, considerar prescrita a pretensão punitiva e não lhe aplicar multa prevista no art. 57 da Lei 8.443/1992 e autorizar o parcelamento da dívida.
Por seu turno, o Ministério Público junto ao Tribunal (MP/TCU) , representado pelo subprocurador-geral Lucas Rocha Furtado, no parecer à peça 29, registrou relevantes considerações inerentes às fragilidades jurídicas do programa de melhorias sanitárias com reflexos e incertezas na quantificação dos eventuais danos ao erário e na responsabilização dos gestores públicos e empresas executoras, além das dificuldades no acompanhamento e controle, sobretudo em razão das incompatibilidades entre o plano de trabalho e os módulos sanitários executados, ocasionadas por alterações e interferências nas edificações ao longo do tempo, provocadas pelos próprios beneficiários, alheias à vontade do município convenente e das construtoras.
Desse modo, o MP/TCU considerou inadequado e injusto atribuir ao prefeito municipal a responsabilidade pelas inconformidades das obras executadas com os projetos básicos elaborados pela Funasa, por conseguinte, manifestou-se no sentido de descaracterizar o dano nesta TCE e arquivar os autos por ausência de pressupostos de constituição e de desenvolvimento.
II
Examinando o processo desde sua origem verifica-se haver pontos controversos relativamente à caracterização do dano ao erário federal e imputação de responsabilidade ao prefeito, razão essa, inclusive, que levou à CGU a restituir o processo à Funasa para saneamento e, neste Tribunal, à realização de diligência à Caixa, para confirmação da extensão da inexecução do programa de trabalho.
Destaco que nesta TCE não houve questionamentos sobre a quantidade de módulos sanitários executados comparativamente às metas previstas nos respectivos planos de trabalho, e não há discussão acerca dos termos de recebimento assinados pelos particulares beneficiados com as melhorias sanitárias domiciliares, tampouco a respeito de pagamentos sem contraprestação de obras/serviços por parte da empresa construtora. Os débitos foram quantificados por impugnações financeiras de despesas constantes das prestações de contas dos ajustes. 
Os termos de recebimento, individualizado por lotes/casas, assinados pelos beneficiários e por duas testemunhas, consignavam declarações do seguinte teor:
“Declaro para os devidos fins que recebi do Município de Arauá uma unidade sanitária composta de casinha, vaso sanitário de louça, assento sanitário duplo, banheiro, chuveiro de plástico, caixa plástica de descarga de sobrepor, fossa absorvente (sumidouro) e caixa d’agua com capacidade de 250 litros (Modelo III da FUNASA) .
Declaro ainda que o conjunto sanitário fora entregue em perfeito estado e todos os seus itens encontram-se funcionando normalmente.”
Pelas especificidades desde caso, os percentuais de execuções de 71,41% e 85,50%, inicialmente levantados e registrados pela Caixa nos relatórios de vistorias e avaliação de estágio de obras de março/2004, e, após dez anos, de 65% e 88,81%, relativamente ao previsto nos planos de trabalho, respectivamente, dos convênios 478/2001 e 3221/2001, não conduzem, necessariamente, à conclusão de houve dano ao erário quantificado pelas diferenças em relação ao total estabelecido, mormente quando, segundo os fiscais da Funasa consideraram que “o acabamento das obras de uma maneira geral está bom, apesar de não atender ao projeto executivo”.
Como ressaltado pelo MP/TCU, é característico de programa de melhorias sanitárias intervenções de toda ordem dos próprios proprietários dos imóveis, durante e após a construção dos módulos sanitários. Nessa perspectiva, o município convenente enfrenta dificuldades reais para demonstrar a perfeita conformidade do executado com o previsto quando a verificação in loco vem a ser realizada muito tempo depois, conforme procurou evidenciar o Parquet especializado:
“ (...) 
Entendo que essa situação se faz presente no caso em exame. Veja-se, senão, que, em evidente conformidade com o que expus no tópico anterior, a própria Funasa, em Relatório de Visita Técnica constante das páginas 30-34 da peça 3, registrou as seguintes constatações: 
1 - Beneficiários que tinham demolido os módulos sanitários por conta própria;
2 - Beneficiários que tinham demolido os domicílios junto com os módulos sanitários, deixando apenas o terreno baldio;
3 - Módulos sanitários degradados pela ação do tempo, sem condições de uso e alguns que foram melhorados pelos beneficiários ainda em uso normal.
 (...) ” 
A propósito da glosa ocorrida nas despesas do convênio 3221/2001 – alteração do método construtivo previsto no projeto (sanitário assentado na caixa d’água apoiada cruzeta de alvenaria) , é pertinente considerar a o teor da defesa apresentada pelo responsável à Funasa/SE (peça 1, p. 83) : 
“Concernente à adequação do projeto arquitetônico, não resta dúvida de nossa solicitação, mesmo porque a situação é idêntica ao convênio 478/01, este assinado na mesma data do 3221/01, somando à orientação do manual “Elaboração de Projeto de Melhorias Sanitárias Domiciliares – Orientações Técnicas” que consagra a solução do reservatório elevado apoiado nas paredes do abrigo, delineado na “Documentação técnica, item 4, em anexo.”
Como não houve acompanhamento pari passu das obras pela Funasa/Caixa, as ressalvas técnicas apresentadas posteriormente ao recebimento das unidades pelas famílias beneficiárias, em inspeção realizada passados dois e dez anos da entrega dos módulos sanitários, não podem ser imputadas como dano ao erário.
Nesse contexto, não está devidamente comprovada a situação que teria dado origem ao dano ao erário, pressuposto exigido pela IN TCU 71/2012 para imputação de responsabilidade em processo de tomada de contas especial, cabendo acolher as alegações de defesa apresentadas pelo responsável, e, seguindo a jurisprudência desta Corte para tomadas de contas especiais, julgar regulares com ressalvas as contas do responsável.
	Ante o exposto, acolho parcialmente o parecer do Ministério Público e manifesto-me pela aprovação do acórdão que ora submeto à apreciação deste Colegiado.
TCU, Sala das Sessões Ministro Luciano Brandão Alves de Souza, em 16 de abril de 2019
Weder de Oliveira 
Relator